最高法院刑事判決　　　　　　九十四年度台上字第三四一０號
　　上　訴　人　甲○○
　　　　　　　　　　　　號
　　　　　　　　丙○○
　　　　　　　　　　　　號
　　　　　　　　乙○○
　　　　　　　　　　　　頭崎1.
上列上訴人等因常業重利案件，不服台灣高等法院台中分院中華
民國九十一年八月六日第二審更審判決（九十一年度重上更(一)字
第一０六號，起訴案號：台灣台中地方法院檢察署八十六年度偵
字第一０一五四號），提起上訴，本院判決如下：
    主  文
原判決關於丙○○、甲○○、乙○○部分撤銷，發回台灣高等法
院台中分院。
    理  由
本件原判決撤銷第一審關於上訴人丙○○、甲○○、乙○○部分
之判決，改判仍分別論處上訴人等共同以乘他人急迫貸以金錢而
取得與原本顯不相當之重利為常業各罪刑，固非無見。
惟按刑事審判上之共同被告，係為訴訟經濟等原因，由檢察官或
自訴人合併或追加起訴，或由法院合併審判所形成，其間各別被
告及犯罪事實仍獨立存在。故共同被告對於其他共同被告之案件
而言，為被告以外之第三人，本質上屬於證人，為確保被告對證
人之詰問權，證人於審判中，應依法定程序到場具結陳述，並接
受被告之詰問，其陳述始得作為認定被告犯罪事實之判斷依據。
本件原判決理由內，援引共同被告陳朝敬，及上訴人等相互間之
供述證據，資為認定上訴人等犯罪事實之依據，並未依上開說明
適用人證之調查程序，俾使渠等立於證人之地位而為陳述，致有
不當剝奪上訴人等對渠等之正當詰問權，其所踐行之訴訟程序難
謂適法。且原判決對於渠等之供述證據如何具有證據能力並未說
明其理由，逕採渠等之供述，資為論斷犯罪之證據，採證亦有未
當，並有判決不適用法則之違誤。又按刑法第三百四十四條重利
罪，以行為人乘人急迫、輕率或無經驗，貸以金錢或其他物品，
以取得與原本顯不相當之重利為要件。查原判決對：張瓊完部
分，僅載明「因急需還錢而由陳朝敬貸予新台幣（下同）二萬元
，由丙○○收取利息」；曾萬金部分，僅載明「於民國八十六
年四月十一日因缺錢用，由丙○○貸予二萬元」；王素珠部分
，僅載明「於八十六年四月間，因小孩上學需學費而向陳朝敬借
了二萬元」；均未於判決內認定及說明上訴人等向渠等取得如何
與原本顯不相當之重利之事實及理由，難謂無事實不明及理由不
備之違法。又依原判決事實之認定，上訴人等三人均係受僱於已
判決確定之陳朝敬，丙○○受僱於八十五年九月中旬，甲○○受
僱於八十六年一月初，乙○○受僱於八十六年三月一日，如屬無
訛，則上訴人等受僱前，陳朝敬等之重利行為自與上訴人等無關
，果而，原判決理由內，未剔除上訴人等受僱前部分之重利行為
，籠統予以論列，亦有判決理由矛盾及不備之違誤。上訴意旨指
摘原判決關於上訴人等部分不當，尚非全無理由，應認該部分仍
有撤銷發回更審之原因。又原判決不另為無罪之諭知部分（原判
決理由三），因公訴人認與撤銷發回部分有牽連犯裁判上一罪關
係，基於審判不可分之原則，亦一併發回，合予指明。
據上論結，應依刑事訴訟法第三百九十七條、第四百零一條，判
決如主文。
中　　華　　民　　國　九十四　年　　六　　月　二十三　日
                      最高法院刑事第六庭
                          審判長法官  莊　登　照
                                法官  洪　明　輝
                                法官  黃　一　鑫
                                法官  魏　新　和
                                法官  林　秀　夫
      本件正本證明與原本無異
                                      書  記  官
中　　華　　民　　國　九十四　年　　六　　月　二十九　日
                                                      Ｋ
